【裁判字號】    89,上,542
【裁判日期】    900109
【裁判案由】    第三人異議之訴
【裁判全文】
台灣高等法院民事判決  八十九年度上字第五四二號
    上  訴  人  甲○○
    訴訟代理人  陳文雄律師
    複  代理人  鍾儀婷律師
    被  上訴人  乙○○    住苗.
右當事人間第三人異議事件，上訴人對於中華民國八十八年十一月十七日臺灣桃園地
方法院八十八年度訴字第七六七號第一審判決，提起上訴，本院判決如左：
    主    文
上訴駁回。
第二審訴訟費用由上訴人負擔。
    事    實
甲、上訴人方面：
一、聲明：
  (一)原判決廢棄。
  (二)確認如原判決附表所示之建物為上訴人所有。
  (三)原審八十七年度執字第六三八０號清償債務事件就前項建物所為之強制執行程序
    應予撤銷。
  (四)第一、二審訴訟費用由被上訴人負擔。
二、陳述：除與原審判決記載相同者，茲引用之外，補陳略稱：
  (一)上訴人主張系爭一０二一號建物為上訴人所出資建造，為上訴人所有，提出貸項
    通知單二紙，該通知單上皆有上訴人之簽名，是上訴人親自簽收材料之證明。
  (二)上訴人在原審提出地主蔡精明出具之土地使用同意書及收據，用資證明上訴人出
    資建造之事實。收據上蔡精明之簽名式，與房屋租賃契約書、公證書上蔡精明之
    簽名式，以肉眼、比對，其筆勢均同，足見為證。簽名式不同只是個人不同之簽
    名習慣而已。被上訴人以系爭建物總面積一七二、八四坪，建造經費八百二十一
    萬五千三百元，顯屬偏高，因而主張收據不實。但應以多少為宜，標準何在，被
    上訴人並未舉證，何況建物恆因使用材質、裝璜程度、施工品質、難易度等不同
    而有高低，實難因價格因素而否認其為不實。
  (三)上訴人曾提出調解不成立證明，聲請調解筆錄等用以證明兩棟建物各有所主，即
    系爭一０二一號建物乃上訴人所有之事實，當時蔡精明確曾出席，有上開文件所
    附簽到名單可以為證。調解不成立證明書為公文書有公信力，因此所附之簽到名
    單，其上蔡精明之簽名式，自屬真跡，可以證明土地使用同意書上蔡精明之簽名
    ，亦出自蔡精明之手，可以證明土地使用同意書之真正。
  (四)蔡精明與上訴人均出席調解委員會議，而其結果卻是調解不成立。證明蔡精明與
    上訴人顯然不是共謀勾串，調解不能成立，是因為分割困難所造成的。
  (五)兩棟建物即七一二號建物與一０二一號建物，係分次興建的，此有下列事實為證
    ：1.兩棟建物房屋課稅資料，證明共有二筆，其起課年月，分別是七十八年三月
    與八十一年七月。兩棟之起課年月先後相差三年以上，足建建造完成之時期有先
    後之不同。2.蔡精明所有之七一二號建物，其第一次登記是在七十八年八月四日
    ，此為不爭之事實。是則，其建造完成之時間，必在此之前。而前述土地使用同
    意書之立具日期為同年六月二十日，與七一二號建物完成之時間相當，足見是在
    七一二建物完成後所出具的。再證諸「貸款項通知單」之時間記載：七八、八、
    八是在七一二號建物第一次登記之後，更見系爭一０二一號建物之起始動工時間
    是在七一二號建物完成之後。
  (六)上訴人原本在系爭一０二一建物經營國聯電器行，因不敷使用，遂向蔡精明租用
    其七一二號建物，因兩棟建物地址相同，故造成上訴人誤會，事實上此租賃因影
    響抵押權，而遭蔡精明之債權即抵押權人新竹國際商業銀行聲請執行法院除去，
    其所除去之租賃標的物即為七一二號建物暨其增建部分。
三、證據：１原審民事執行處函（原審卷第九至十頁）、２建物登記謄本（原審卷第
    十一至十四頁）、３土地登記謄本（原審卷第十五至二十三頁）、４大溪鎮地政
    事務所函（原審卷第二十四至三十頁）、５土地使用同意書（原審卷第三十一頁
    ）、６貨款通知書（原審卷第三十二頁）、７照片三幀（原審卷第三十三頁）、
    ８聲明異議狀（原審卷第三十四至三十五頁）、９收據（原審卷第五十三頁）、
    １０桃園縣大溪鎮調解委員會通知書（原審卷第六十五頁）、調解不成立證明書
    （原審卷第六十六頁）、公證書暨房屋租賃契約書（本院卷第二十九至三十一
    頁）、協議書（本院卷第三十二頁）。
乙、被上訴人方面：
一、聲明：
  (一)上訴駁回。
  (二)第一、二審訴訟費用由上訴人負擔。
二、陳述：除與原審判決記載相同者，茲引用之外，補陳略稱：
  (一)上訴人於八十九年六月二十七日呈交之上訴理由暨聲請調查狀曾指證「證人王女
    對系爭建物係由上訴人雇工興建一事亦知之甚詳，故其自頭至尾皆認定上訴人為
    系爭建物之所有權人，方才會與上訴人達成協議」。但是證人王秋桃在庭上卻說
    ：「我聽甲○○說房子是他的，我問鄰居，鄰居也說是甲○○的‧‧‧」。王女
    證詞明顯與上訴人主張系爭建物所有權之理由不符，王女證詞既無法證明系爭建
    物為上訴人所興建，亦無法證明系爭建物所有權為上訴人所擁有。
  (二)王女在庭上曾言：「其九八二、九八三地號土地約在民國七十六年買的」。可是
    根據大溪地政事務所土地登記簿謄本所載，九八二地號土地買賣日期為民國八十
    一年八月二十六日，九八三地號土地買賣日期為民國七十九年五月八日。王女證
    詞明顯與實際買賣登記時間相去甚遠，完全與事實不符，且兩造系爭建物是在民
    國七十八年間建造，當時王女尚未取得前述地號土地所有權，又如何知曉該建物
    為上訴人所有？
  (三)兩造系爭第一０二一建號房屋是民國八十八年一月二十五日由被上訴人辦理囑託
    登記。上訴人舉證與王女在民國八十一年十月十四日簽訂協議書內容第二條所提
    及之第一０二一建號房屋，當時尚未辦理保存登記，何來在協議書中會有第一０
    二一建號之名稱？王女雖就協議書內容曾答辯：「內容沒有錯，但當時沒有寫日
    期」。簽訂協議書卻不填日期，此點顯然與常理不合。王女明顯與上訴人共串偽
    造文書與做不實之偽證。
三、證據：１原審八十七年執黃字第六三八０號執行處鑑價通知（原審卷第七十一頁
    ）、２新竹國際商業銀行放款客戶往來明細表（原審卷第一一六頁、本院卷第四
    十九頁）、３原審民事執行處執行筆錄二份（本院卷第四十二至四十五頁）、４
    王秋桃所購九八二、九八三地號土地登記謄本二份（本院卷第四十六至四十七頁
    、六十七至六十八頁）、５原審八十八年七月二十八日筆錄（本院卷第七十四至
    七十五頁）。
丙、原審依職權函調桃園縣大溪鎮調解委員會就甲○○與蔡精明聲請調解之相關資料
    （原審卷第七十六至八十一頁）、桃園縣大溪鎮稅捐稽徵處大溪分處函送系爭建
    物課稅資料（原審卷第一０四至一０七頁）、原審八十八年度執字第一二五七八
    號及八十七年度執字第六三八○號執行卷（外放）。
    理    由
一、本件上訴人主張：其係如原判決附表所示第一０二一號建物（下稱系爭建物）之
    所有權人，並提出土地使用同意書、貸項通知單及收據等為證，因債務人蔡精明
    積欠債務，致其所有所有座落桃園縣大溪鎮○○段第九二二、九二三、九二四地
    號土地及其上門牌號碼同縣鎮○○路○段三一七號之五層建物兩棟，一併遭被上
    訴人即債權人聲請原審強制執行，惟其中一棟建號為一０二一號之建物，係上訴
    人所有，並非蔡精明所有，爰依強制執行法第十五條規定向執行法院提起異議之
    訴等語。被上訴人則以：該貸項通知單不足以證明上訴人係起造人；土地使用同
    意書及收據，應係上訴人與訴外人蔡精明為避免房屋被拍賣損失擴大，所為之通
    謀虛偽意思表示，第一０二一建號係查封後，由執行法院囑託地政事務所測量登
    記，其協議書上記載建號，足證該協議書為事後所作等語，資為抗辯。
二、按第三人就執行標的物有足以排除強制執行之權利者，得於強制執行程序終結前
    ，向執行法院對債權人提起異議之訴。如債務人亦否認其權利時，並得以債務人
    為被告。強制執行法第十五條，定有明文。又，不動產物權，依法律行為而取得
    設定、喪失、及變更者，非經登記，不生效力。民法第七百五十八條，亦有規定
    。故縱上訴人提出登記收費收據、房捐收據及縣政府登記審查完畢之批示，均不
    能證明已經登記完畢，即未合法取得所有權，不得對於強制執行提起異議之訴（
    最高法院四十年度台上字第一二六號判例參照），經查上訴人主張系爭一０二一
    號建物為其所出資建造，為上訴人所有，雖提出貸項通知單二紙，該通知單上並
    皆有上訴人之簽名，復有地主蔡精明出具之土地使用同意書及收據、調解不成立
    證明、聲請調解筆錄、兩棟建物房屋課稅資料等。該貸項通知單，係宏洲窯業有
    限公司開立予「洪寶全」，已難認為係系爭建物之材料費。而所提之之收據，係
    訴外人蔡精明表示收到上訴人所支付之工程及材料費八百二十一萬五千三百元，
    立據日期為七十八年十一月十日；土地使用同意書，係蔡精明表示同意上訴人使
    用伊所有桃園縣大溪鎮○○段第九二三、九二三及九二四號土地部分空地興建五
    層房屋，立據日期則為七十八年六月二十日；若系爭建物若為上訴人所雇工興建
    ，為何將工程款交付訴外人蔡精明，而非上訴人所雇用之建屋工人？若系爭建物
    為上訴人委請蔡精明興建，則上訴人竟一次給付八百二十一萬五千三百元之鉅額
    工程款，實與一般建築房屋係依工程興建程度，分次支付款項之經驗法則有違。
    且前揭土地使用同意書及收據之立據日期，相差近五個月之時間，蔡精明之簽名
    ，炯然不同。另查訴外人蔡精明所有第七一二號建物，於本件強制執行案件之前
    ，亦已經訴外人新竹國際商業銀行（即前新竹中小企業銀行）於原審法院八十六
    年度執字第三二五一號強制執行案件，於八十六年四月十八日查封在案（後經新
    竹中小企業銀行聲請發債權憑證而撤銷查封），原審法院八十六年度執字第三二
    五一號案中，亦曾就第七一二號建物，坐落九二二及九二四地號上之增建部分予
    以測量，測量結果總面積為一百四十七點五一平方公尺、建號編為九九０號，有
    建物複丈成果圖一份，附於該卷內可稽。於八十六年五月八日該九九０號增建物
    現場測量時，有自稱為「承租人」之上訴人「甲○○」在場，並有自稱為除九九
    ０建號增建物外「查封土地上」另一四層樓未保存登記建物所有權人「高明德」
    者在場，而上訴人甲○○於該執行案中，亦提出一份經原審法院公證處公證之「
    房屋租賃契約書」，其上載明出租人為蔡精明、承租人為甲○○，承租房屋範圍
    為「大溪鎮○○路○段三一七號全棟」，承租日期自八十六年三月五日至九十一
    年三月五日止共五年，租金「一次給付五年五千三百萬元正」，因系爭建物依上
    訴人所稱於七十八年間即已興建，並與蔡精明所有七一二號建物使用同一門牌號
    碼，則所謂「大溪鎮○○路○段三一七號全棟」，即包含系爭建物。上訴人既於
    八十六年五月八日於原審法院執行人員前，自稱其係系爭建物之「承租人」，並
    提出「房屋租賃契約書」為證，且另有訴外人高明德於本院執行人員前自稱為「
    系爭土地上另一增建樓房」（即為本件之第一０二一號建物）之所有權人，復於
    執行筆錄上簽名。上訴人並未於該執行案件終結前，提出前揭七十八年六月、十
    一月間，即已立據之所謂土地用同意書、收據等為證，為任何異議之聲明，有各
    該案卷可稽。若上訴人果為系爭建物之所有權人，且已交付八百二十一萬五千三
    百元工程款予蔡精明，豈有再一次支付五年租金五千三百萬元向蔡精明承租之理
    ？且於前揭原審法院八十六年執字第三二五一號強制執行案件，復有高明德者主
    張其為系爭建物之所有權人，上訴人亦未為任何異議之聲明，揆諸前揭說明，上
    訴人所提出之證據，均不足以證明其係系爭建物之所有權人。從而，上訴人基於
    所有權主張系爭建物為其所有，起訴請求確認如附表所示之建物為上訴人所有及
    撤銷台灣桃園地方法院八十七年度執字第六三八０號清償債務事件就前項建物所
    為之強制執行程序，洵屬無據，應予駁回。
三、綜上所述，本件上訴人主張，為不足採，被上訴人抗辯，尚屬可信。從而，上訴
    人主張本於所有權之法律關係，請求確認如原判決附表所示之建物為上訴人所有
    ；原審法院八十七年度執字第六三八０號清償債務事件就前項建物所為之強制執
    行程序應予撤銷，為無理由，不應准許。原審為上訴人敗訴之判決，並無不合。
    上訴意旨指摘原判決不當，求予廢棄改判，為無理由，應予駁回。
四、本件事證已臻明確，兩造其餘攻擊防禦方法及所提證據，經審酌與判決結果不生
    影響，爰不一一論述，併此敘明。
據上論結，本件上訴為無理由，依民事訴訟法第四百四十九條第一項、第七十八條，
判決如主文。
中      華      民      國    九十      年      一      月      九      日
                                臺灣高等法院民事第十一庭
                                    審判長法  官  吳  景  源
                                          法  官  滕  允  潔
                                          法  官  連  正  義
右正本係照原本作成。
如不服本判決，應於收受送達後二十日內向本院提出上訴書狀，其未表明上訴理由者
，應於提出上訴後二十日內向本院補提理由書狀（均須按他造當事人之人數附繕本）
上訴時應提出委任律師或具有律師資格之人之委任狀；委任有律師資格者，另應附具
律師及格證書及釋明委任人與受任人有民事訴訟法第四百六十六條之一第一項但書或
第二項（詳附註）所定關係之釋明文書影本。
中      華      民      國    九十      年      一      月      十一    日
                                          書記官  張  永  中
附註：
民事訴訟法第四百六十六條之一（第一項、第二項）：
對於第二審判決上訴，上訴人應委任律師為訴訟代理人。但上訴人或其法定代理人具
有律師資格者，不在此限。
上訴人之配偶、三親等內之血親、二親等內之姻親，或上訴人為法人、中央或地方機
關時，其所屬專任人員具有律師資格並經法院認為適當者，亦得為第三審訴訟代理人
。


司法院資訊處製作；財團法人民間司法改革基金會備份。
